【裁判字號】    89,上訴,33
【裁判日期】    890331
【裁判案由】    偽造文書等
【裁判全文】
臺灣高等法院刑事判決                              八十九年度上訴字第三三號
    上  訴  人  臺灣桃園地方法院檢察署檢察官
    被      告  甲○○○
右上訴人因被告偽造文書等案件，不服臺灣桃園地方法院八十六年度訴緝字第一二五
號，中華民國八十八年九月一日第一審判決（起訴案號：臺灣桃園地方法院檢察署八
十四年度偵字第七七０一號）提起上訴，本院判決如左：
    主  文
上訴駁回。
    理  由
一、公訴意旨略以：被告甲○○○基於意圖為自己不法所有之概括犯意，於八十二年
    五月廿二日佯裝招集丁○○等多人加入翌 (六)月廿二日起至八十五年一月二十
    二日期間，每會新台幣（下同）一萬元，每月二十二日，在桃園縣大溪鎮廟前一
    之四十八號開標之民間互助會，再以不定時冒名不詳會員連續盜標詐欺各會款，
    至八十三年十月止收訖死會會款即搬遷不明，遍尋無著，始知受騙，因認被告涉
    犯刑法第三百三十九條第一項之詐欺罪及第二百十條之偽造文書罪嫌等語。
二、按犯罪事實應依證據認定之，無證據不得推定其犯罪事實，刑事訴訟法第一百五
    十四條定有明文。又認定被告有罪之事實，應憑證據，如未能發現相當之證據，
    或證據不足以證明，自不能以推測或擬制之方法以之為裁判基礎；且認定事實所
    憑之證據，其為訴訟上之證明，須達於通常一般之人均不致有所懷疑而得確信者
    ，始得據為有罪之認定，倘其證明尚未達到此一程度，而有合理懷疑存在時，尚
    難為有罪之認定基礎；另茍積極之證據不足以為被告事實之認定，即應為被告有
    利之認定，更不必有何有利之證據（詳參最高法院三十年上字八一六號、四十年
    台上字八六號、七十六年台上字四九八六號判例）。
三、本件公訴人認被告有公訴意旨所指犯行，無非以告訴人丁○○之指述及證人即會
    員許天寶、許蕭春桃之證述及互助會單影本資為論據。惟訊之被告甲○○○堅決
    否認涉有詐欺及偽造文書犯行，辯稱：伊雖為會首，但並不識字，會單是已故外
    號「阿敦」者所寫，部分會員係「阿敦」找來之朋友，伊並不認識，本件互助會
    伊未冒標，係因遭他人倒會無法繼續始休會，伊絕無詐欺等語。經查：
（一）本件依互助會單所載會期自八十二年五月廿二日起至八十五年一月廿二日止，
      連同會首應共有三十三會，而依該會單上所載之會員名單連同會首共三十五會
      ，二者容有不同，惟查告訴人於檢察官偵查中即指述本件互助會連同會首共有
      三十五會（見偵查卷第九頁反面），而參諸會單上記載「壹組三十四名」，有
      該互助會會單在卷（見偵查卷第五頁）可稽，足徵本件互助會連同會首（即被
      告）應有三十五會，而本件互助會被告於八十三年十月倒會（即繳至九月），
      業據告訴人丁○○指述甚詳，並有互助會單影本在卷可按，依此計算連同會首
      計有十六會已得標，尚有十八會為活會。
（二）本件告訴人丁○○及證人許天寶、許蕭秋桃固分別指訴或證述被告有盜標之情
      事，惟彼等於檢察官偵查中指稱：「因在調解時，發現會員是空名，但不知會
      單那一個姓名是空名，我們調解時到場共有十多人，依狀況看似被告以假名入
      會再盜標，但會員中何人是她所用假名，因我們無會員資料及電話無從查證」
      等語（詳參偵查卷第四十頁反面、四十一頁正面），於本院調查時，則指稱：
      因被告始終未指出得標者之姓名、地址以供查證，故懷疑被告有冒標云云。是
      按諸告訴人及上開證人之說詞，均係以推測或懷疑之詞，逕認被告有冒標或以
      虛列假名之方式冒標會款，並無起訴書所載「指訴甚詳」情事，則其推測之詞
      是否實在，已非無疑，又依告訴人所提出參與調解之名單，計有丙○○、乙○
      ○、許天寶、蕭秋桃、戊○○、丁○○及黃輝明等七名本件互助會會員至調解
      委員會參與調解，有互助會會單及參與調解名單各一紙在卷（見偵查卷第五頁
      、第四十二頁）可稽，而以本件互助會尚有十八會活會之情事，到場調解者僅
      有七會，於此情況下，亦無法逕行推認被告確有冒標之情形。至關於被告有無
      虛列假名一節，雖告訴人其後於原審及本院審理中指稱：葉姐、葉妹、阿寬、
      阿龍、阿興、阿梅、秋月、清戀等人可能均是人頭等語，惟已為被告所堅決否
      認，被告並以時隔甚久，早已遺忘，或得標者已經遷移，不知去向，甚或只知
      外號，不知真實姓名等為由，未能提供已得標者供本院查證，然本院究難因此
      即謂被告必有冒標情事，況民間互助會之會員，偶有以外號為名加入者，更有
      為防夫或妻知曉或其他原因而以假名加入者，本院亦難僅以會單上記載外號為
      葉姐等人，即謂葉姐等人必為被告虛列之人頭。且自八十三年九月休會迄今，
      已有五年多，事過境遷，被告無法確切指出其人以供本院調查，亦非無可能，
      是告訴人及上開證人之指述或證述既係推論之詞，在無相關補強證據足資佐證
      之情況下，本院無從遽採為被告冒標會款之唯一依據。
（三）又本件互助會自八十二年五月廿二日起會起至八十三年十月倒會止，已有十六
      人得標，已近半數，且得標利息依序為二千三百五十元、二千六百元、二千五
      百五十元、二千八百元、三千元、三千一百五十元、三千五百五十元、三千六
      百元、四千元、四千五百五十元、四千八百五十元、五千五百元、四千五百五
      十元、四千六百元、四千五百五十元及五千五十元，亦據證人許蕭秋桃到庭證
      稱屬實（見原審卷第八十一頁反面），是果如有上開十六名會員得標，就上述
      得標之情形以觀，本件互助會甫開始時並無異狀，而被告若確有詐欺之意圖，
      何以開標已近半數時始行休會？是尚難僅因事後被告倒會即推論被告於起會之
      初即有詐欺之意圖。
四、綜上各情，依告訴人及上開證人所述，均無積極證據足以證明被告有施用詐術詐
    騙告訴人及偽造文書之情事，此外，本院復查無其他積極事證，足資證明被告有
    公訴意旨所指犯行，被告之犯罪自屬不能證明。
五、原審因而以不能證明被告犯罪，諭知被告無罪之判決，經核並無不合。檢察官仍
    執陳詞，提起上訴，並謂：本件被告虛列會員、盜標會款，已據告訴人指訴甚詳
    ，被告若無上情，必能對於會單所列會員為何人逐一說明以證清白，且能為合理
    解釋云云。惟查本件上訴人起訴時並無法指出被告係冒用何人名義盜標會款，僅
    略謂被告係冒名「不詳會員」盜標會款等情，此有起訴書在卷可憑，而告訴人丁
    ○○及證人許天寶、許蕭春桃等人，均無法詳細指證被告冒標何人之會款，已見
    前述，且告訴人丁○○所提會單上雖有記載得標之日期及標息，惟因所載得標之
    日期及標息並非記載在得標人名下，故無法確定係何人得標之事實，又據告訴人
    丁○○及證人許天寶、許蕭春桃述之甚詳（見本院八十九年二月十六日、三月一
    日筆錄），則本院自難僅憑告訴人及上開二位證人之供述及所提會單之記載，即
    謂被告有虛列會員、盜標會款情事。另被告雖為會首，但並不識字，此有記載被
    告教育程度為「不（識字）」之戶籍謄本在卷可稽（見八十四年訴字第一五六四
    號卷第九頁），並由被告自到案後，原審及本院歷次訊問完畢及與告訴人達成民
    事和解，簽寫和解契約書時，均無法自行簽名，而須捺按指印（或由他人代書姓
    名，再由被告捺按指印）自明（見原審第一二五號卷第十頁、第二十五頁、第三
    十頁、第三十六頁、第六十八頁、第七十二頁、第八十二頁、第一００頁、本院
    八十九年二月十六日、三月一日筆錄，和解書附在本院審判筆錄之後），是被告
    所辯：伊不識字，會單是已故外號「阿敦」者所寫，部分會員係「阿敦」找來之
    朋友，伊並不認識，「阿敦」和他的朋友有標走會款等情，衡情非無可能。本院
    尚難因被告對於會單所列會員為何人無法逐一說明，即謂被告必有虛列會員、盜
    標會款情事。況被告依法並無自證無罪之義務，其既始終否認虛列會員及盜標會
    款，而本院自各方面調查，均查無積極證據足認被告有虛列會員、盜標會款情事
    ，自難僅憑被告對於會單所列會員為何人無法逐一說明，即對被告論罪科刑。檢
    察官上訴指摘原判決不當，為無理由，應予駁回。
六、據上論斷，應依刑事訴訟法第三百六十八條，判決如主文。
本案經檢察官李進誠到庭執行職務。
中      華      民      國     八十九     年     三     月    三十一    日
                              臺灣高等法院刑事第四庭
                                  審判長法  官  蔡  永  昌
                                        法  官  李  得  灶
                                        法  官  徐  昌  錦
右正本證明與原本無異。
檢察官如不服本判決應於收受送達後十日內向本院提出上訴書狀，其未敘述上訴之理
由者並得於提起上訴後十日內向本院補提理由書（均須按他造當事人之人數附繕本）
                                        書記官  吳  金  來
中      華      民      國     八十九     年     四     月      五      日


司法院資訊處製作；財團法人民間司法改革基金會備份。
